【裁判字號】    92,勞安訴,2
【裁判日期】    921110
【裁判案由】    違反勞工安全衛生法等
【裁判全文】
臺灣高雄地方法院刑事判決                          九十二年度勞安訴字第二號
    公  訴  人  臺灣高雄地方法院檢察署檢察官
    被      告  庚○○○食品股份有限公司
    兼代 表  人 丁○○
    選任辯護人  尤中瑛律師
右列被告因違反勞工安全衛生法案件，經檢察官提起公訴（九十二年度偵字第六七八
○號、第七二九八號），本院判決如左：
    主  文
庚○○○食品股份有限公司違反雇主對防止電、熱及其他之能引起之危害及防止有墜
落、崩塌等之虞之作業場所引起之危害應有符合標準之必要安全衛生設備之規定，致
事業單位工作場所發生死亡災害，處罰金新台幣拾萬元。
丁○○從事業務之人，因業務上之過失致人於死，處有期徒刑陸月，如易科罰金，以
佰元折算壹日。
    事  實
一、丁○○係設於高雄市鼓山區○○○路四三０號「庚○○○食品股份有限公司」（
    以下簡稱豐晟公司）之董事長，負責豐晟公司業務及決策，並處理工作場所之安
    全維護、設備維修及人員指派等事項，為從事業務之人，並為該豐晟公司實際上
    之經營負責人，為適用勞工安全衛生法所規定之「雇主」，本應注意豐晟公司既
    以出租設於公司工廠內之冷凍設備為業，即應知悉維修該等設備時必須接觸低壓
    電氣設備，為注意避免公司員工於維修時發生觸電之職業災害，即應使具備考領
    合格之電氣技術執照之人員以從事該項維修業務，惟其竟使未具考領合格電氣技
    術執照之王金柱從事廠區內冷凍設備之維修，並擔任維修組長一職，且依勞工安
    全衛生法第五條第一項第三款、第五款之規定，雇主對於防止電、熱及其他之能
    引起之危害及防止有墜落、崩塌等之虞之作業場所所引起之危害應有符合標準之
    必要安全衛生設備，惟其竟疏未提供標準電工安全帽、絕緣防護具及他必要之防
    護器具，且使維修人員於高度兩公尺以上之處所進行維修冷凍電氣設備，有墜落
    、崩塌等之虞時，亦漏未以架設施工架等方法設置工作台，或其他防止因墜落而
    致勞工遭受危險之措施，以防止發生危險，且依當時之情形，復無任何不能注意
    之情事，竟不加以注意，嗣於民國九十一年七月十七日十五時三十分許，適有王
    金柱在該廠區內維修冷凍庫，於距地面兩公尺以上之處從事更換送風口電磁閥之
    溫度調節器作業，惟因王金柱並無相關維修電氣設備之知識，而未於維修前先將
    送風口電磁閥之電源予以斷電，且因無標準電工安全帽及絕緣手套等絕緣防護具
    可資配戴，亦無具穩定性、可防止於維修過程中發生墜落危險之工作平台可以站
    立，乃僅著短袖上衣、長褲及雨鞋，並立於鋁梯及庫房上方風鼓上進行維修工作
    ，而與潮濕之牆壁及尚未進行銜接之帶電且裸露之電源線間形成電流通路，使電
    流流經身體造成休克，並因此墜落於地面，雖經緊急送醫仍不治死亡。
二、案經甲○○○訴由灣高雄地方法院檢察署檢察官暨經臺灣高雄地方法院檢察署相
    驗後自動檢舉偵查起訴。
    理  由
一、訊據被告丁○○固不否認其為豐晟公司之董事長，被害人王金柱確為該公司之員
    工，且王金柱確於上開時、地從事更換送風口電磁閥之溫度調節器作業時，不慎
    觸電而發生休克並墜落地面，且經緊急送醫仍不治死亡等情，惟否認有何違反勞
    工安全衛生法及業務過失致死之犯行，並辯稱其平日皆於大陸地區，甚少待於臺
    灣，更將所有豐晟公司之業務分別交予公司之員工負責處理，至系爭冷凍機房等
    廠區之業務，更係由廠長辛○○所負責，故其雖為該公司之董事長，然並非勞工
    安全衛生法所規定處罰之實際負責人；再豐晟公司非但有就冷凍電氣設備僱請專
    業合格人員進行維修，更有於機房內配置全套安全防護工具，包括手套、安全帽
    等物，而被害人王金柱之職務並非維修人員，然其於案發當日卻自行從事維修，
    且漏未配戴公司已設置之安全帽、手套，引發觸電之危險，並因此休克死亡，此
    即與被告無關云云。惟查：
  (一)按勞工安全衛生法第二十八條第一項第一、二款所設之刑罰規定係以「雇主」或
    「工作場所負責人」為處罰對象，而所謂「雇主」，依同法第二條第二項規定，
    係指「事業主」或「事業之經營負責人」而言。依現代企業組織所有者與經營者
    分離之觀念，同法第二十八條第二項「法人犯前項之罪者，除處罰其負責人外，
    對該法人亦科以前項之罰金。」處罰負責人與法人之兩罰規定旨在處罰實際經營
    人，促其注意勞工之安全與衛生，其所謂「負責人」，如該法人非由「事業主」
    本身經營，自應以實際上確有違反該法規定行為之「事業經營負責人」為處罰對
    象。經查，本件被告丁○○確登記為豐晟公司之負責人，此有該公司之營利事業
    登記證附九十一年度相字第一一一九號案卷（以下簡稱相驗卷）第四十六頁可參
    ，而被告丁○○復自承其雖經常往返大陸與臺灣間，惟有關公司重要之決策工作
    ，仍由其處理（參本院卷第一一七頁），其另陳稱：「王金柱來我公司說他有請
    領執照，但我沒有看他的執照」（參本院卷第六十八頁）、「我並不知道王金柱
    沒有考領執照，當時他來應徵時他說他有工作證」（參本院卷第一一六頁）、「
    我有要求具有危險性的維修工作要轉給外面的廠商來做」（參本院卷第一一九頁
    ）、「手套公司都有買，我有授權辛○○、王金柱，在一萬元範圍內可以採購物
    品」（參本院卷第一二一頁），而證人即豐晟公司之員工丙○○及辛○○亦均於
    本院審理中證稱：「丁○○平常在大陸，回來的時候會過來看（參本院卷第四十
    頁、第四十三頁）等語，可證被告丁○○縱長期在大陸，但有關豐晟公司之重大
    決策、人員進用、公司內部業務推展包括採購等業務，其皆具決策之權，至各事
    務之相關執行細節雖責由公司其他人員辦理，亦為合理，足見被告確係出資且負
    實際經營之責之事業負責人，而非僅係形成登記為董事長之形成上負責人，此並
    與高雄市政府勞工局勞工檢查所於九十一年十月一日高市勞檢一字第○九一○○○八四六五號函所檢附之職業災害檢查報告書記載「事業經營負責人為丁○○」
    等情相符。又豐晟公司雖以辛○○任公司工廠之廠長一職，負責廠務工作，然被
    告丁○○亦自承該公司之人員僅有負責廠務工作之辛○○、王金柱、丙○○，另
    有會計、經理、協理各一名，是該公司之規模不大，被告既任公司之董事長而為
    公司之經營負責人自應負責全部員工之安全衛生責任，故自不能以公司已設有廠
    長一職，並由廠長負責在各項機電設施安全檢查資料（參九十二年度發查字第三
    八八號案卷第三十七頁至四十五頁）上簽名，即脫免被告丁○○為事業經營負責
    人，且應負之勞工全衛生責任，是被告丁○○以此為辯，顯不足採信。
  (二)又參以證人即豐晟公司廠長辛○○於警、偵訊中及本院審理中乃證述王金柱於系
    爭公司係擔任機房維修組組長，而該維修工作除王金柱負責外，伊與丙○○皆有
    參與，且伊本係擔任大貨車司機，後來係被告丁○○命伊與王金柱學習電氣維修
    及機房等工作，而該維修的工作都是王金柱自己做，沒有辦法才請外面的廠商進
    來，公司亦知悉該情等語（參相驗卷第四頁背面、九十二年度發查字第三八八號
    第二十二頁背面、九十一年度他字第三十二頁背面、本院卷第三十九頁）、及證
    人丙○○於本院審理中所證述冷凍庫的設備如果壞了，且為簡單的故障，由王金
    柱自己修，困難的就叫外面的人來維修（參本院卷第四十二頁）、證人即最先發
    現事故之郭正輝於警訊中所證述「我只知道他（指王金柱）是擔任機房維修人員
    」等語（參相驗卷第五頁），核與證人即豐晟公司之經理曾政堅於偵訊中所證述
    廠房之維護及安裝關於電的部分，是由王金柱在負責，判斷是否要由公司處理或
    去委請外面維護（參九十一年度他字第二十五頁背面）等情相符合，而曾政堅暨
    為被告丁○○之子，情理上應無故意為不實證述而誣陷被告之理。從而，被告丁○○雖稱被告豐晟公司確有委請乙○○為相關機電維修之外包商，證人乙○○亦
    就該節於本院審理中證述無訛（參本院卷第六十六頁至六十七頁），惟此與被害
    人王金柱是否確實從事維修工作，並無直接相關，不能僅因已委請外包人員從事
    維修，即認被告丁○○並未指派王金柱在公司從事機房機電維修工作。準此，確
    足認被害人王金柱及廠長辛○○、員工丙○○皆於系爭豐晟公司內負責冷凍庫相
    關機電設備之維修。
  (三)另查，被害人王金柱確於九十一年七月十七日十五時三十分許，於豐晟公司冷凍
    工廠區內維修冷凍庫，並在距地面兩公尺以上之處從事更換送風口電磁閥之溫度
    調節器作業，且因於維修前未先將送風口電磁閥之電源予以斷電，及僅著短袖上
    衣、長褲及雨鞋，並立於鋁梯及庫房上方風鼓上進行維修工作，而與潮濕之牆壁
    及尚未進行銜接之帶電且裸露之電源線間形成電流通路，使電流流經身體造成休
    克，並因此墜落於地面，雖經緊急送醫仍不治死亡等情，為被告所不爭執，並經
    證人辛○○證述無訛（參相驗卷第十三頁），另經高雄市政府勞工局勞工檢查所
    檢查符實，此有該所所出具之九十一年十月一日高市勞檢一字第○九一○○○八
    四六五號函一份及相關圖解示意圖六張在卷可資為憑（參相驗卷第三十六頁至第
    五十頁）。此外，復有高雄醫學大學附設中和紀念醫院疑非病死病歷摘要報告書
    、臺灣高雄地方法院檢察署相驗屍體證明書、驗斷書等資料各一份附相驗卷可參
    ，堪信為真實。
  (四)又查，被害人王金柱並未考領如上開證人乙○○所具備合格電匠之電氣技術執照
    一情，有臺北市政府建設局、經濟部中部辦公室、高雄市政府建設局之查詢結果
    函文各一份附本院卷第六十九頁至七十一頁，堪信為真實。而豐晟公司既係以出
    租設於公司工廠內之冷凍設備為業，則被告丁○○即應知悉維修該等設備時必須
    接觸低壓電氣設備，且廠區內之周遭環境易為潮濕，故為避免公司員工於維修時
    發生觸電之職業災害，即應使具備考領合格之電氣技術執照之人員以從事該項維
    修業務，惟其卻僱用不具該項專業技能之王金柱從事冷凍設備之維修事務長達十
    數年，甚至命辛○○向王金柱學習如何維修，其顯未盡到相關之注意義務。
  (五)再按依勞工安全衛生法第五條第一項第三款、第五款之規定，雇主對於防止電、
    熱及其他之能引起之危害及防止有墜落、崩塌等之虞之作業場所所引起之危害應
    有符合標準之必要安全衛生設備。是查，被害人確於案發當時僅著短袖上衣、長
    褲及雨鞋一節，已如前述，故被害人當時之衣著除腳部外，並無任何絕緣之防護
    設施。又證人辛○○復於事故發生後之翌日（即九十一年七月十八日）即於偵訊
    中證稱王金柱於案發時並無配戴安全帽，現場也沒有安全帽等語（參相驗卷第十
    三頁）。再高雄市政府勞工局勞工檢查所，亦於案發之翌日隨即至案發處所進行
    檢查，而發現被告並未使被害人王金柱使用電工安全帽、絕緣防護具其他必要之
    防護器具，更未以架設施工架等方法設置工作台，或其他防止因墜落而致勞工遭
    受危險之措施，此可參該報告第八頁之說明（附相驗卷第四十四頁），是被告公
    司若確有設置該等防護器具及平台，衡情應於勞工檢查所進行上開檢查時，提示
    其所在並使檢查所列入參考，惟於上開報告中，卻未曾有關該部分之記載，亦未
    曾見被告提出說明，直至該份報告於九十一年十月一日提出於高雄地方法院檢察
    署後，被告之辯護人始於九十二年十二月十七日以答辯狀說明被告公司確有提供
    「電工安全帽」，亦有平台之設置，更遲至本院進行本案審理時，始於九十二年
    五月二十二日提出安全護具全套內容及放置處所之照片供本院參酌（參本院卷第
    二十六頁），惟自案發後，公訴人已數次召開偵查庭，惟被告不但始終未曾到庭
    ，亦未曾提出上開照片供公訴人調查，其事後提出欲證明公司有提供充足安全設
    備之照片，是否為臨訟捏造，已顯有可疑。再證人辛○○嗣於本院審理中雖改證
    稱：「（公司給你們的配備？）棉紗手套、雨鞋、安全帽及電焊用的手套」、證
    人丙○○亦於本院審理中證述：「（平常機房裡面是否有放一此安全設備？）有
    ，有白色的安全帽、手套、防護衣」等語（參本院卷第三十九頁、第四十二頁）
    ，然經本院再質問辛○○該安全帽之顏色，辛○○卻證稱為黃色，顯與證人丙○○所證述不相符合，亦與被告所提出上開照片中安全帽之顏色「白色」不同，足
    認擔任廠長之辛○○應未曾見過及使用該等防護設備，至證人丙○○係於案發後
    一年餘，始至本院作證，且證人於案發時之該段期間仍為被告公司之員工，其所
    為之證述自較有利害關係之考量而有迴護、偏袒被告公司之虞，是其於本院中就
    該防護設備所為之證述，其可信度較低。綜上事證既無從證明被告有提供足以防
    護安全之安全帽設備，且參之證人辛○○於案發時證稱之「現場也沒有安全帽」
    等語，堪認被告確未提供電工安全帽之必要防護設備。又縱認被告公司確有配置
    電工安全帽、雨鞋、安全帽及電焊用之手套，然並無具備絕緣效果之手套，此亦
    經證人戊○○即被告丁○○之女於偵訊中證述明確（參九十一年度他字第五一一
    ○號第二十九頁背面），而本案被害人死亡之主要原因，即係因未配戴具絕緣效
    果之手套，而導致被害人因手部觸電而致死，是被告公司縱有提供相關安全防護
    設備，但仍不足以達到可防止電能引起之危害之程度，是被告雖以上開情詞為辯
    ，仍不足採信。又證人丙○○復於本院審理中證稱系爭公司之工作平台約莫八尺
    ，比一般的門還高（參本院卷第四十三頁），是縱認被告公司確設置該工作平台
    ，被害人王金柱亦無法將之推入維修處所使用，故仍可認被告公司確未設置適於
    使用之工作平台供被害人王金柱於案發當時使用。再自高處墜下，雖非被害人致
    死之主因，然若被告能確實提供該平台，則被害人自無須立於穩定性低之鋁梯或
    風鼓上，而可避免因站立不穩而觸碰潮濕之牆壁形成電流通路，並可避免於不慎
    觸電後，能立即於平台上作出自救之反應，而不致於觸電後，隨即自高處墜下，
    而無任何反應補救之時間及機會，是被告之選任辯護人認有無設置平台與被告死
    亡間並無因果關係部分之辯護意旨，即不足採信。又被告丁○○雖辯稱關於手套
    部分，公司確有購置，其並授權辛○○、王金柱可在新台幣一萬元之範圍內採購
    物品（參本院卷第一二一頁），然被害人王金柱既未具專業之電氣技術執照，至
    證人辛○○尚須向王金柱學習相關電氣知識，已如前述，其等何能知悉應購置何
    種專業之手套始得防止觸電之危險；況提供該等防護之器具既為被告公司與被告
    丁○○法律上之義務，自不能以已授權被害人購置相關設備，即可因此卸免應盡
    之注意義務及責任。
  (六)準此而論，被告丁○○既為豐晟公司實際上之經營負責人，為從事業務之人，且
    應注意豐晟公司既以出租設於公司工廠內之冷凍設備為業，即應知悉維修該等設
    備時必須接觸低壓電氣設備，為注意避免公司員工於維修時發生觸電之職業災害
    ，並應使具備考領合格之電氣技術執照之人員以從事該項維修業務，竟使未具考
    領合格電氣技術執照之王金柱從事廠區內冷凍設備之維修，並擔任維修組長一職
    ，且未依勞工安全衛生法第五條第一項第三款、第五款之規定，對於防止電、熱
    及其他之能引起之危害及防止有墜落、崩塌等之虞之作業場所所引起之危害應有
    符合標準之必要安全衛生設備，而疏未提供標準電工安全帽、絕緣防護具及他必
    要之防護器具，且使維修人員於高度兩公尺以上之處所進行維修冷凍電氣設備，
    有墜落、崩塌等之虞時，亦漏未以架設施工架等方法設置工作台，或其他防止因
    墜落而致勞工遭受危險之措施，以防止發生危險，致被害人王金柱於案發時在該
    廠區內維修冷凍庫，於距地面兩公尺以上之處從事更換送風口電磁閥之溫度調節
    器作業時，因王金柱無相關維修電氣設備之知識，而未於維修前先將送風口電磁
    閥之電源予以斷電，且因無標準電工安全帽及絕緣手套等絕緣防護具可資配戴，
    亦無具穩定性、可防止於維修過程中發生墜落之危險之工作平台可以站立，乃僅
    著短袖上衣、長褲及雨鞋，並立於鋁梯及庫房上方風鼓上進行維修工作，而與潮
    濕之牆壁及尚未進行銜接之帶電且裸露之電源線間形成電流通路，使電流流經身
    體造成休克，並因此墜落於地面，雖經緊急送醫仍不治死亡。是足認被告豐晟公
    司與丁○○確有違反上述勞工安全衛生法之規定，被告丁○○並有業務上之過失
    ，其等之違反法令及過失之行為與被害人王金柱之死亡間，確有相當因果關係。
二、被告丁○○既為事業之經營負責人，乃屬勞工安全衛生法第五條第一項所規定之
    雇主，其違反勞工安全衛生法第五條第一項第一款之規定，致生同法第二十八條
    第二項第一款之職業災害，應依同法第三十一條第一項之規定論處。被告豐晟公
    司則應依同法第三十一條第二項規定科以第一項之罰金刑。被告丁○○復為從事
    業務之人，於執行業務中過失致人於死，核其所為，另犯刑法第二百七十六條第
    二項之業務過失致人於死罪。公訴人原認被告丁○○係犯刑法第二百七十六條第
    一項之過失致人於死罪，尚有未洽，起訴法條應予變更。被告丁○○以一行為觸
    犯上開二罪名，為想像競合犯，應依刑法第五十五條規定從一重之業務過失致人
    於死罪處斷。爰審酌被告丁○○犯後並未坦承犯行，且尚未與被害人家屬和解，
    及被告丁○○前未曾受有期徒刑以上刑之宣告，此有臺灣高雄地方法院檢察署刑
    案資料查註紀錄表及臺灣高等法院被告全國前案紀錄表各一份附卷可稽，品行尚
    屬良好，本件係因經營事業，未盡安全防護責任之疏失而觸法等一切情狀，量處
    如主文所示之刑，並諭知易科罰金之折算標準。
據上論斷，應依刑事訴訟法第二百九十九條第一項前段、第三百條，勞工安全衛生法
第三十一條第一項、第二項、刑法第十一條前段、第二百七十六條第二項、第五十五
條、第四十一條第一項，罰金罰鍰提高標準條例第二條，判決如主文。
本案經檢察官己○○到庭執行職務。
中     華     民     國      九十二     年     十一   月       十       日
                                  臺灣高雄地方法院刑事第二庭
                                      審判長 法  官   莊崑山
                                             法  官   柯彩燕
                                             法  官   林靜梅
右正本證明與原本無異。
如不服本判決，應於判決送達後十日內，向本院提出上訴狀。
                                             書記官    洪生輝
中    華    民    國      九十二      年      十一      月      十三    日
附錄本件論罪條文：
刑法第二百七十六條
因過失致人於死者，處二年以下有期徒刑、拘役或二千元以下罰金。
從事業務之人，因業務上之過失犯前項之罪者，處五年以下有期徒刑或拘役，得併科
三千元以下罰金。
勞工安全衛生法第三十一條
違反第五條第一項或第八條第一項之規定，致發生第二十八條第二項第一款之職業災
害者，處三年以下有期徒刑﹑拘役或科或併科新台幣十五萬元以下罰金。
法人犯前項之罪者，除處罰其負責人外，對該法人亦科以前項之罰金。


司法院資訊處製作；財團法人民間司法改革基金會備份。
